【裁判字號】    94,簡上,106
【裁判日期】    950105
【裁判案由】    返還不當得利
【裁判全文】
臺灣桃園地方法院民事判決             94年度簡上字第106號
上  訴  人  甲○○
被  上訴人  乙○○
訴訟代理人  簡長順律師
上列當事人間返還不當得利事件，上訴人對於民國94年2 月14日
本院中壢簡易庭93年度壢簡字第868 號第一審判決提起上訴，於
民國94年12月22日辯論終結，本院判決如下：
    主      文
原判決關於駁回上訴人下列第二項之訴部分，並訴訟費用之裁判
均廢棄。
被上訴人應給付上訴人新台幣壹拾萬零壹拾參元，及自民國九十
三年八月十七日起至清償日止，按週年利率百分之五計算之利息
。
其餘上訴駁回。
第一、二審訴訟費用，由被上訴人負擔十分之七，餘由上訴人負
擔。
    事實及理由
一、上訴人起訴主張：伊前於民國82年6 月29日與被上訴人各出
    資二分之一，共同購買坐落桃園縣中壢市○○路148 號1 樓
    之房地（下稱系爭房地），原應將系爭房地所有權登記為兩
    造共有，但因代書作業疏失而使系爭房地所有權登記為被上
    訴人名下，兩造並計畫將系爭房地出售以收回資金股本。惟
    被上訴人於91年8 月5 日竟與冠群華ＫＴＶ之廚房幫傭王太
    太串通，佯稱王太太之兒子欲購買系爭房地，然要求上訴人
    先給付仲介活動費及減價空間所需之費用新臺幣（下同）13
    3,000 元，上訴人不疑有他，乃依被上訴人之指示將上開款
    項匯入被上訴人之銀行帳戶內。嗣上訴人發現並無被上訴人
    所稱王太太的兒子欲購買系爭房地之情事，上訴人方知受騙
    上當，被上訴人施用詐術而騙取上訴人133,000 元，其係屬
    無法律上原因而受有利益。爰依民法第179 條不當得利之法
    律關係提起本訴，並聲明被上訴人應給付上訴人133,000 元
    ，及自91年8 月5 日起至清償日止，按年息5%計算之利息等
    語。原審駁回上訴人之請求，顯有違誤，請求廢棄原判決，
    判決被上訴人應給付上訴人133,000 元，及自91年8 月5 日
    起至清償日止按年息5%計算之利息。
二、被上訴人則以：對於兩造間曾經共同出資購買系爭房地及有
    收受上訴人匯款之事實並不爭執，惟稱上訴人曾向伊借款10
    0,000 元，嗣支票到期時上訴人稱沒有錢，要伊將支票抽起
    來，另外上訴人有參加訴外人莊玉英之互助會，有會款111,
    733 元要退還給上訴人，但伊兒子徐本華之前在上訴人開設
    之補習班上班，上訴人積欠三個月的薪水共95,000元，又上
    訴人應給付系爭房地二個月的貸款49,727元，加上之前之借
    款100,000 元，上訴人應還伊132,987 元，所以上訴人就匯
    款133,000 元給伊等語資為置辯。上訴人基於民法第179 條
    請求被上訴人給付133,000 元及自91年8 月5 日起至清償日
    止按年息5%計算之利息，顯無理由，應予駁回。原審駁回上
    訴人之請求，並無違誤，請求駁回上訴等語置辯。
三、查上訴人主張於91年8 月5 日匯款133,000 元予被上訴人作
    為出售房屋之仲介費，後來房屋沒有出售，因此被上訴人無
    法律上之原因而受有此133,000 元，遂基於不當得利之法律
    關係請求被上訴人返還系爭匯款133,000 元。被上訴人就於
    91年8 月5 日收到上訴人之匯款133,000 元之事不否認，惟
    以前詞置辯。則本件首應審究者為：（一）兩造間是否有10
    0,000 元之借貸關係存在？（二）被上訴人是否構成不當得
    利？經查：
（一）按當事人主張有利於己之事實者，就其事實有舉證之責任
      ，民事訴訟法第277 條前段定有明文。金錢借貸契約，固
      屬要物契約，應由貸與人就支付金錢之事實負舉證之責，
      但若貸與人提出之借用證內，經載明所借款額，當日親收
      足訖無訛者，要解為貸與人就要物性之具備，已盡舉證責
      任（參照最高法院69年台上字第3546號判例）。被上訴人
      主張上訴人匯款之133,000 元中之100,000 元是清償借款
      ，而以持有上訴人於91年9 月5 日所簽發之100,000 元支
      票作為兩造間100,000 元借貸關係存在之證明。查票據為
      無因證券，交付票據之原因甚多，或為贈與、或為買賣、
      或為確保當事人間已存在之法律關係、或為消滅已存在之
      法律關係，非僅囿於金錢借貸一端而已，故除別有證據外
      ，僅為支（本）票之簽發、授權或轉讓，自不足以證明其
      原因事實。既然上訴人否認兩造間有100,000 元之借貸關
      係存在，因此被上訴人不能僅以持有上訴人所簽發之100,
      000 元之支票作為兩造間借貸關係之證明，應提出交付10
      0,000 元予上訴人之證據。然直至本院言詞辯論終結時，
      被上訴人均無提出任何證據以實其說。因此無法證明兩造
      間確實有100,000 元之借貸關係存在，故被上訴人主張上
      訴人匯款中之100,000 元是清償債務，不足採信。
（二）依照上訴人於91年7 月份交付予被上訴人附於原審第82頁
      之試算表上記載：萬駿會款退回111,733 元，小華薪水95
      ,000 元 ，三光店等49,740元，相抵32,987元，此為兩造
      所不爭執。顯見上訴人於交付系爭試算表予被上訴人時，
      尚欠被上訴人32,987元。按無法律上之原因而受有利益，
      致他人受損害者，應返還其利益；雖有法律上之原因，而
      其後已不存在者者，亦同。民法第179 條定有明文。上訴
      人於91年8 月5 日匯款133,000 元被上訴人，而於該日之
      前被上訴人僅能證明上訴人尚欠被上訴人32,987元，就多
      餘之100,013 元，既然被上訴人無法證明兩造間有任何法
      律關係存在，顯然係無法律上之原因而受有利益，故上訴
      人得請求被上訴人給付100,013 元。上訴人逾此部分之請
      求，顯無理由，應予駁回。
（三）按給付無確定期限者，債務人於債權人得請求給付時，經
      其催告而未為給付，自受催告時起負遲延責任。其經債權
      人起訴而送達訴狀，或依督促程序送達支付命令或為其他
      相類之行為者，與催告有同一效力，民法第229 條第2 項
      定有明文。本件給付為未確定期限，而上訴人係依督促程
      序送達支付命令於93年8 月16日送達被上訴人，因此被上
      訴人自93年8 月17日起始負遲延責任。上訴人請求自91年
      8 月5 日起至清償日止之遲延利息，於91年8 月5 日起至
      93 年8月16日間之請求，顯無理由，應予駁回。
四、綜上所述，上訴人依據民法第179 條之法律關係，請求被上
    訴人給付100,013 元，及自起訴狀繕本送達被上訴人之翌日
    即93年8 月17日（本件係以支付命令送達被上訴人，經其聲
    明異議視起訴起）起至清償日止，按週年利率5%計算之法定
    遲延利息，為有理由，應予准許；逾此部分之請求，尚屬無
    據，應予駁回。原審為上訴人敗訴之判決，尚有未洽，上訴
    意旨就此部分求予廢棄改判，為有理由，爰由本院予以廢棄
    改判如主文第2 項所示。至於上訴人之請求不應准許部分，
    原審為上訴人敗訴之判決，經核於法並無不合，上訴意旨求
    予廢棄改判，為無理由，應駁回其上訴。
五、本件事證已臻明確，兩造其餘主張及未經援用之舉證，經核
    與判決結果不生影響，不另一一論述，附此敘明。
六、據上論結，本件上訴為一部有理由，一部無理由，依民事訴
    訟法第436 條之1 第3 項、第450 條、第449 條第1 項、第
    79條，判決如主文。
中    華    民    國    95    年    1    月    5      日
                  民事第三庭  審判長法  官  潘進柳
                                    法  官  周玉群
                                    法  官  張益銘
上列正本證明與原本無異。
不得上訴。
中    華    民    國    95    年    1    月    5      日
                                     書記官  陳純姃


司法院資訊處製作；財團法人民間司法改革基金會備份。
